最高法院民事判決　　　　　　　　　　　　　　　九十三年度台上字第一七０五號
　　上　訴　人　沐軒企業有限公司
　　法定代理人　黃嘉音
　　訴訟代理人　高木蘭律師
　　被 上訴 人　甲○○○ ○.
　　法定代理人　黃祥忠
　　訴訟代理人　黃柏夫律師
　　　　　　　　蔡馥如律師
右當事人間請求返還不當得利事件，上訴人對於中華民國九十二年三月十一日台灣高
等法院第二審更審判決（九十年度海商上更(二)字第二號），提起上訴，本院判決如下
：
    主  文
上訴駁回。
第三審訴訟費用由上訴人負擔。
    理  由
本件被上訴人主張：上訴人向訴外人 KANSAI STEAMSHIP CO. LTD.（下稱KANSAI公司
）傭得蘇可弗珍珠（SOCOFL PEARL）號輪船後，與伊訂立部分傭船契約，伊已依約支
付上訴人傭船租金美元（下同）二十萬七千二百八十八元二角一分，詎貨物抵達目的
港後，船東KANSAI公司通知伊應再給付傭船租金，否則將對貨物行使留置權，經伊查
明，始知上訴人收取前開伊所給付之傭船租金後，並未給付KANSAI公司，伊被迫代上
訴人墊付其應給付KANSAI公司之十九萬六千七百六十九元五角三分傭船租金等情，爰
依不當得利之法律關係，求為命上訴人如數給付，並自訴狀繕本送達翌日即民國八十
四年六月二十一日起加付法定遲延利息之判決（未繫屬本院者，不予贅列）。
上訴人則以：被上訴人與伊共訂定三個航次之傭船契約，其中二個航次為易聯輪九四
一七航次及九五０一航次，另一航次則為蘇可弗珍珠輪V-15航次。被上訴人就易聯輪
二航次均要求變更航程，致伊增加三十餘萬元之費用及損失，且蘇可弗珍珠輪航次亦
因被上訴人延滯裝船，致伊多支費用六萬六千零六十二元六角七分，故被上訴人縱曾
支付二十萬七千二百八十八元二角一分予伊，亦係清償上述費用及損失，而非給付蘇
可弗珍珠輪航次之傭船租金。被上訴人並未溢付租金，自無不當得利之問題，即令其
有不當得利之債權，伊亦得以前揭費用及損失與之抵銷。況兩造間就上開傭船契約均
有仲裁條款之約定，而系爭不當得利請求權是否存在，又以該等傭船契約所生權利義
務如何認定有關，依約被上訴人自應先提付仲裁，不得逕行起訴等語，資為抗辯。
原審審理結果，以：上訴人所提八十三年十二月二十日蘇可弗珍珠輪V-15航次傭船契
約（下稱系爭傭船契約），係透過證人陳弘明及訴外人合茂公司簽署，接洽過程中有
約定仲裁條款，並於契約書中定明，該契約書傳真本上之「陳弘明」簽章係屬真正，
無塗銷跡象等情，有陳弘明及另一證人即合茂公司總經理周裕璋所為之證言可稽，且
由陳弘明及被上訴人法定代理人黃祥忠之證詞以觀，被上訴人亦有授權陳弘明簽訂系
爭傭船契約，是上訴人抗辯系爭傭船契約乃陳弘明代理被上訴人簽署，並有仲裁條款
之合意，自堪採取。惟查系爭傭船契約之仲裁條款係約定「有關本傭船契約之任何爭
議，應在倫敦提起仲裁並適用英國之法律」，依法自應限於系爭傭船契約之爭議及由
該傭船契約所生之爭議，始須提付仲裁。被上訴人據以起訴之不當得利法律關係，與
系爭傭船契約法律關係不同。被上訴人復主張其交付金錢予訴外人KANSAI公司，以清
償上訴人對該公司之租金債務，不論主觀意思或客觀行為，均非依系爭傭船契約所生
債務之本旨，而向上訴人為清償，自無被上訴人向上訴人清償系爭傭船契約所生債務
之可言，故被上訴人上開起訴原因事實應非系爭傭船契約所衍生之事實。因此，上訴
人所為妨訴之抗辯，即不足採。次查被上訴人主張其支付十九萬六千七百六十九元五
角三分予KANSAI公司，係代上訴人清償上訴人基於與KANSAI公司間之傭船契約對該公
司所欠之債務，為上訴人所不爭，且被上訴人交付十九萬六千七百六十九元五角三分
予KANSAI公司，經該公司受領，係為消滅上訴人對KANSAI公司之債務，並非依兩造間
之債務本旨向上訴人為清償，亦不生清償被上訴人對上訴人債務之效力，則上訴人抗
辯被上訴人支付予KANSAI公司之十九萬六千七百六十九元五角三分，係供清償系爭傭
船契約之租金，亦非可採。上訴人積欠KANSAI公司之租金債務，既因被上訴人之清償
而消滅，上訴人自受有利益，而被上訴人對上訴人則無為此給付之法律上之原因，致
受有金錢之損害，依民法第一百七十九條之規定，被上訴人主張其對上訴人有不當得
利請求權，自屬有據。至上訴人以被上訴人要求變更易聯輪二航次航程及於蘇可弗珍
珠輪V-15航次延滯裝船所生之費用及損害債權，主張與被上訴人前揭不當得利債權為
抵銷一節，則因被上訴人就該抵銷債權提出妨訴之抗辯，且上訴人經原審裁定命其提
付仲裁，亦未依限為之，有裁定書及送達證書可憑，依法上訴人自不得於訴訟上以之
為抵銷。綜上所述，被上訴人本於不當得利之法律關係，請求上訴人給付十九萬六千
七百六十九元五角三分本息，為有理由，應予准許，為其心證之所由得。因而將第一
審所為被上訴人敗訴判決廢棄，改判如其聲明，經核於法並無違誤。末查上訴人與船
東KANSAI公司所訂立之傭船契約及被上訴人與上訴人所訂立之系爭傭船契約，係屬二
個各自獨立之傭船契約。被上訴人已依系爭傭船契約向上訴人付清其傭船租金二十萬
七千二百八十八元二角一分，惟因上訴人未依其與KANSAI公司所訂立之傭船契約付清
其傭船租金十九萬六千七百六十九元五角三分，致KANSAI公司對被上訴人託運之貨物
行使留置權，被上訴人乃被迫代墊上訴人應給付KANSAI公司之傭船租金，旨在避免其
託運之貨物遭留置，無論主觀上或客觀上均非清償系爭傭船契約之租金。從而，被上
訴人代墊上開傭船租金既與系爭傭船契約所生之租金無關，尚難謂係因系爭傭船所生
之爭議，自無庸提付仲裁，原審因認上訴人所為之妨訴抗辯，為不可採，並無違背法
令之情事。上訴論旨，指摘原判決不當，聲明廢棄，非有理由。
據上論結，本件上訴為無理由。依民事訴訟法第四百八十一條、第四百四十九條第一
項、第七十八條，判決如主文。
中　　　華　　　民　　　國　　九十三　　年　　　八　　　月　　 十二 　　日
                              最高法院民事第八庭
                                  審判長法官  許　朝　雄
                                        法官  謝　正　勝
                                        法官  鄭　玉　山
                                        法官  吳　麗　女
                                        法官  陳　重　瑜
      右正本證明與原本無異
 　　　　　                              　　　書  記  官
中　　　華　　　民　　　國　　九十三　　年　　　九　　　月　　　十　　　日
                                                                        Ｋ
